臺灣臺北地方法院刑事判決
111年度審訴字第727號
公  訴  人  臺灣臺北地方檢察署檢察官
被      告  蘇意婷


選任辯護人  蔡孟容律師（法律扶助）
上列被告因詐欺等案件，經檢察官提起公訴（111年度偵字第827
8號），因被告於準備程序中就被訴事實為有罪之陳述，經本院
合議庭裁定由受命法官獨任進行簡式審判程序，並判決如下：
    主  文
蘇意婷犯三人以上共同冒用政府機關及公務員名義詐欺取財罪，
處有期徒刑壹年肆月。
扣案之廠牌VIVO黑色手機壹支沒收；未扣案之「請求暫緩執行凍
結令申請書」上偽造之「台灣台中地方法院印」印文壹枚沒收。
    事  實
一、蘇意婷自民國111年1月間某日起，加入真實姓名年籍不詳、綽
    號「阿儒」、「胖子」等人所組成以話術詐騙不特定民眾交
    付財物為手段，具有持續性、牟利性、結構性詐欺集團犯罪
    組織，擔任向被害人當面領取詐騙款項之車手。蘇意婷與「
    阿儒」、「胖子」及所屬之詐欺集團成員間，共同意圖為自
    己不法之所有，基於三人以上共同冒用政府機關及公務員名
    義詐欺取財、行使偽造公文書、掩飾隱匿特定犯罪所得之來
    源及去向之洗錢等犯意聯絡，於同年2月8日11時20分許，先
    由詐欺集團內不詳成員佯為中華電信公司客服人員、警察局
    隊長及臺灣臺中地方檢察署檢察官等公務員致電胡雅芬，佯
    稱其個資遭盜用，涉及毒品、洗錢案件云云，致胡雅芬陷於
    錯誤，依指示於同年月10日11時50分許，提領新臺幣（下同
    ）130萬元，同時「阿儒」以通訊軟體TELEGRAM聯繫蘇意婷
    至臺北市○○區○○路000號之統一超商松義門市，接收詐欺集
    團不詳成員所傳真偽造之「請求暫緩執行凍結令申請書」公
    文書1紙，再於同日13時7分許，前往臺北市信義區松德路30
    7巷之虎林公園內，由蘇意婷自稱係「長官派來之專員」並
    交付上開偽造之公文書1紙予胡雅芬而行使之，胡雅芬即交
    付上開領取之130萬元現金予蘇意婷，足以生損害於胡雅芬
    、臺灣臺中地方法院所屬人員管理及文書製作之正確性，嗣
    蘇意婷收取前開現金後，旋即前往臺北市信義區信義路6段7
    6巷8弄57號旁，將前開現金交付綽號「小胖」之男子以繳回
    詐欺集團，掩飾特定犯罪所得之來源及去向。
二、案經胡雅芬訴由臺北市政府警察局信義分局報告臺灣臺北地
    方檢察署檢察官偵查起訴。
    理  由
一、上揭犯罪事實，業經被告蘇意婷於本院準備程序及審理時均
    坦承不諱（見本院卷第104、111至112頁），核與證人即告
    訴人胡雅芬於警詢之證述情節相符（見偵卷第29至31、33至
    35頁），復有告訴人與暱稱「林家明」、「吳文正」之詐欺
    集團成員之通訊軟體LINE對話紀錄截圖、彰化銀行、台北富
    邦銀行存摺影本、偽造之「請求暫緩執行凍結令申請書」、
    監視器錄影畫面截圖、被告與「阿儒」之TELEGRAM對話紀錄
    截圖、臺北市政府警察局信義分局扣押筆錄、扣押物品目錄
    表等件（見偵卷第39至43、49至57、59、63至65、85、87至
    91、93至95頁）附卷可稽，並有扣案被告所有之廠牌VIVO黑
    色手機1支可證，足認被告之任意性自白係與事實相符，堪
    予採信。綜上，本案事證明確，被告之犯行堪以認定，應予
    依法論科。
二、論罪科刑：
  ㈠刑法上所稱之公文書，係指公務員職務上製作之文書；若由
    形式上觀察，文書之製作人為公務員，且文書之內容係就公
    務員職務上之事項所製作，即使該偽造之公文書上所載製作
    名義機關不存在，或該文書所載之內容並非該管公務員職務
    上所管轄，惟社會上一般人無法辨識，而仍有誤信其為真正
    之危險時，仍難謂其非公文書。另所謂行使偽造公文書，乃
    依公文書之用法，以偽造之公文書充作真正而加以使用之意
    ，故行為人就偽造公文書之內容向他方有所主張，而他方亦
    處於可得了解之狀態者，即足當之。查本案卷附之「請求暫
    緩執行凍結令申請書」蓋有偽造之「台灣台中地方法院印」
    印文，且文書內業已載明「臺灣臺中地方法院法院公證款」
    、「臺灣臺中地方法院公證本票」等字樣，由形式上觀察已
    表明係由臺灣臺中地方法院所出具，且文書上所載關於刑事
    案件偵辦及款項執行之處理等內容，亦屬公務員職務上掌管
    之事項，是就社會上一般人而言，顯有誤信其為真正之危險
    ，性質上自屬偽造之公文書甚明。
  ㈡核被告所為，係犯組織犯罪防制條例第3條第1項後段之參與
    犯罪組織罪、刑法第216條、第211條之行使偽造公文書罪、
    同法第339條之4第1項第1款、第2款之三人以上共同冒用政
    府機關及公務員名義詐欺取財罪，及洗錢防制法第14條第1
    項之一般洗錢罪。
  ㈢被告與其等所屬之詐欺集團成員共同偽造公印文之行為係偽
    造公文書之階段行為，又偽造公文書後進而持以行使，偽造
    之低度行為應為行使之高度行為所吸收，均不另論罪。
  ㈣被告就本件犯行，與綽號「阿儒」、「胖子」及所屬詐欺集
    團之其他成員間，有犯意聯絡及行為分擔，應論以共同正犯
    。
　㈤被告係一行為同時觸犯參與犯罪組織罪、三人以上共同冒用
    政府機關及公務員名義詐欺取財、行使偽造公文書、一般洗
    錢罪，屬想像競合犯，應依刑法第55條規定，應從一重之三
    人以上共同冒用政府機關及公務員名義詐欺取財罪。
　㈥「犯（組織犯罪防制條例）第三條之罪自首，並自動解散或
    脫離其所屬之犯罪組織者，減輕或免除其刑；因其提供資料
    ，而查獲該犯罪組織者，亦同；偵查及審判中均自白者，減
    輕其刑」、「犯（洗錢防制法）前2條之罪，在偵查或審判
    中自白者，減輕其刑」，組織犯罪防制條例第8條第1項後段
    、洗錢防制法第16條第2項分別定有明文。然按想像競合犯
    之處斷刑，本質上係「刑之合併」，其所謂從一重處斷，乃
    將想像競合犯組成之評價上數罪，合併為科刑一罪，其所對
    應之刑罰，亦合併其評價上數罪之數法定刑，而為一個處斷
    刑。易言之，想像競合犯侵害數法益者皆成立犯罪，論罪時
    必須輕、重罪併舉論述，同時宣告所犯各罪名，包括各罪有
    無加重、減免其刑之情形，亦應說明論列，量刑時併衡酌輕
    罪部分量刑事由，評價始為充足，然後依刑法第55條前段規
    定「從一重處斷」，非謂對於其餘各罪可置而不論。因此，
    法院決定處斷刑時，雖以其中最重罪名之法定刑，做為裁量
    之準據，惟於裁量其輕重時，仍應將輕罪合併評價在內（最
    高法院108年度台上字第4405號判決、108年度台上大字第35
    63號裁定意旨參照）。查被告就其所為之本件犯行，於檢察
    官偵查、本院準備程序時均供述詳實、坦承犯行，應認被告
    對參與犯罪組織、洗錢行為等構成要件事實有所自白，原應
    就其所犯參與犯罪組織罪、一般洗錢罪，依上開規定減輕其
    刑；惟被告所犯參與犯罪組織、一般洗錢罪均屬想像競合犯
    其中之輕罪，亦即被告就本案犯行係從一重之三人以上共同
    冒用政府機關及公務員名義詐欺取財罪，就被告此部分想像
    競合輕罪得減刑部分，依上開說明，僅由本院於後述依刑法
    第57條量刑時一併衡酌該部分減輕其刑事由，附此說明。
  ㈦爰審酌被告貪圖不法利益，參與詐騙集團，而共同以本案加
    重詐欺手法向告訴人詐騙財物，致告訴人受有財產損害，亦
    紊亂社會正常秩序，實有不該；惟念被告犯後坦認犯行，態
    度尚可；兼衡被告自陳之智識程度及家庭生活狀況（見本院
    卷第112頁），暨其犯罪動機、目的、手段、於詐欺集團中
    並非擔任主導角色、告訴人遭詐騙之金額、前無因刑事犯罪
    經法院判處罪刑之前案紀錄，有臺灣高等法院被告前案紀錄
    表1份（見本院卷第15頁）在卷可憑，素行良好、參與犯罪
    組織及洗錢犯行部分符合組織犯罪防制條例第8條第1項後段
    、洗錢防制法第16條第2項減刑要件等一切情狀，量處如主
    文所示之刑，以示懲儆。
三、沒收：  
  ㈠犯罪所得，屬於犯罪行為人者，沒收之；於全部或一部不能
    沒收或不宜執行沒收時，追徵其價額，刑法第38條之1第1項
    前段、第3項分別定有明文。查被告於本院準備程序時供稱
    ：我沒有拿到薪水等語（見本院卷第104頁），且卷內查無
    其他積極證據足認被告確有獲得犯罪所得，自毋庸宣告沒收
    其犯罪所得。
  ㈡扣案之廠牌VIVO黑色手機1支係被告所有，且供犯罪聯繫所用
    之物，應依刑法第38條第2項前段規定，宣告沒收。　
　㈢偽造之「請求暫緩執行凍結令申請書」，雖為供犯罪所用之
    物，然業已交付告訴人收執，顯非被告及所屬詐欺集團成員
    所有，爰不予宣告沒收；然其上偽造之「台灣台中地方法院
    印」公印文，既屬偽造之印文，不問屬於犯罪行為人與否，
    應依刑法第219條之規定諭知沒收。又本案並無證據證明詐
    欺集團成員係偽造印章後蓋印於偽造之公文書上，無法排除
    詐欺集團成員係以電腦套印或其他方式偽造前開公文書上印
    文之可能，爰不予就偽造印章部分宣告沒收。
據上論斷，依刑事訴訟法第273條之1第1項、第299條第1項前段
，組織犯罪防制條例第3條第1項後段，洗錢防制法第14條第1項
，刑法第11條前段、第28條、第216條、第211條、第339條之4第
1項第1款、第2款、第55條、第219條、第38條第2項前段，刑法
施行法第1條之1第1項，判決如主文。
本案經檢察官趙維琦提起公訴，由檢察官吳春麗到庭執行職務。
中　　華　　民　　國　　111 　年　　7 　　月　　6　　日
　　　　　　　　　刑事第二十一庭法　官　倪霈棻
上正本證明與原本無異。 
如不服本判決應於收受送達後20日內向本院提出上訴書狀，並應
敘述具體理由；其未敘述上訴理由者，應於上訴期間屆滿後20日
內向本院補提理由書（均須按他造當事人之人數附繕本）「切勿
逕送上級法院」。告訴人或被害人如對於本判決不服者，應具備
理由請求檢察官上訴，其上訴期間之計算係以檢察官收受判決正
本之日期為準。因疫情而遲誤不變期間，得向法院聲請回復原狀
。
                                書記官  吳雪華
中　　華　　民　　國　　111 　年　　7 　　月　　6 　　日
附錄本案論罪科刑法條全文： 
組織犯罪防制條例第3條
發起、主持、操縱或指揮犯罪組織者，處3年以上10年以下有期
徒刑，得併科新臺幣1億元以下罰金；參與者，處6月以上5年以
下有期徒刑，得併科新臺幣1千萬元以下罰金。但參與情節輕微
者，得減輕或免除其刑。
具公務員或經選舉產生之公職人員之身分，犯前項之罪者，加重
其刑至二分之一。
犯第1項之罪者，應於刑之執行前，令入勞動場所，強制工作，
其期間為3年。
前項之強制工作，準用刑法第90條第2項但書、第3項及第98條第
2項、第3項規定。
以言語、舉動、文字或其他方法，明示或暗示其為犯罪組織之成
員，或與犯罪組織或其成員有關聯，而要求他人為下列行為之一
者，處3年以下有期徒刑，得併科新臺幣3百萬元以下罰金：
一、出售財產、商業組織之出資或股份或放棄經營權。
二、配合辦理都市更新重建之處理程序。
三、購買商品或支付勞務報酬。
四、履行債務或接受債務協商之內容。
前項犯罪組織，不以現存者為必要。
以第5項之行為，使人行無義務之事或妨害其行使權利者，亦同
。
第5項、第7項之未遂犯罰之。
洗錢防制法第2條
本法所稱洗錢，指下列行為：
一、意圖掩飾或隱匿特定犯罪所得來源，或使他人逃避刑事追訴
    ，而移轉或變更特定犯罪所得。
二、掩飾或隱匿特定犯罪所得之本質、來源、去向、所在、所有
    權、處分權或其他權益者。
三、收受、持有或使用他人之特定犯罪所得。
洗錢防制法第14條
有第二條各款所列洗錢行為者，處7年以下有期徒刑，併科新臺
幣5百萬元以下罰金。
前項之未遂犯罰之。
前二項情形，不得科以超過其特定犯罪所定最重本刑之刑。
中華民國刑法第211條
偽造、變造公文書，足以生損害於公眾或他人者，處1年以上7年
以下有期徒刑。
中華民國刑法第216條
行使第210條至第215條之文書者，依偽造、變造文書或登載不實
事項或使登載不實事項之規定處斷。
中華民國刑法第339條之4
犯第339條詐欺罪而有下列情形之一者，處1年以上7年以下有期
徒刑，得併科1百萬元以下罰金：
一、冒用政府機關或公務員名義犯之。
二、三人以上共同犯之。
三、以廣播電視、電子通訊、網際網路或其他媒體等傳播工具，
    對公眾散布而犯之。
前項之未遂犯罰之。